【裁判字號】    92,重上更(四),49
【裁判日期】    920325
【裁判案由】    違反貪污治罪條例
【裁判全文】
臺灣高等法院臺南分院刑事判決            九十二年度重上更(四)字第四九號  Ｇ
      上  訴  人
      即  被  告  乙  ○  ○
      指定辯護人  本院公設辯護人  甲  ○  ○
右上訴人因違反貪污治罪條例案件，不服臺灣臺南地方法院八十六年度訴字第一八七
三號，中華民國八十七年七月三十一日第一審判決（起訴案號：臺灣臺南地方法院檢
察署八十六年度營偵字第八七○號），提起上訴，判決後，經最高法院第四次發回更
審，本院判決如左：
      主      文
原判決撤銷。
乙○○無罪。
      理      由
一、公訴意旨略以：被告乙○○（下稱被告）係臺南縣學甲鎮農會職員，自民國八十
    三年間起至八十五年四月二十一日止，負責該農會肥料管理業務，受臺灣省政府
    糧食局委託，承辦肥料配售業務，為受委託承辦公務之人員；竟意圖為自己不法
    之所有，並基於概括之犯意，於任職期間，連續將職務上配售予農民收得之肥料
    款項侵占入己逕行花用。嗣於八十五年十月六日始經發現「中洲倉庫」肥料有短
    少之情形，清點結果共短少七十一包「複合一號」肥料，價值新臺幣（下同）一
    萬八千二百四十七元，因認被告涉犯貪污治罪條例第四條第一項第一款之罪嫌。
二、訊據被告堅決否認有何侵佔公有財物之犯行，辯稱：伊辦理肥料管理業務，同時
    管理農會本會倉庫及中洲倉庫外，其他分部倉庫亦報由伊彙管，並兼辦玉米、稻
    田轉作查估業務，必須經常外出，為便利農民購買肥料方便，倉庫鑰匙均放於桌
    上，代理人隨時可領取肥料發放予農民，伊因管理上疏忽，兼以未時常清點，才
    會發生肥料短少之情形，然本件伊已移交五個多月才發現短少，因上級以伊移交
    後該倉庫均未進出貨，要伊負責，才會出錢賠償該金額，實則伊並未侵占任何肥
    料及款項，後來伊自「學甲鎮農會肥料配銷統計表」發現，伊移交後八十五年九
    月二十日中洲倉庫有售出「複合一號」肥料三百九十二包加一百包，如何能謂短
    少之肥料均係伊侵占的；伊並未於調查站偵訊時陳稱「部分是我花用掉」等語，
    前審勘驗錄影帶只聽到伊說「困難時會轉一下」，但那係偵查員詢問伊是否與伊
    弟弟陳誌鴻有金錢往來時所回答，並不是說伊將肥料款項拿來週轉等語。
三、按犯罪事實應依證據認定之，無證據不得推定其犯罪事實，刑事訴訟法第一百五
    十四條定有明文。又按認定犯罪事實須依證據，是否可信更須參酌各方面之情形
    ，尤不能以推測猜想之詞，以為科刑之基礎；被告否認犯罪事實所持之辯解，縱
    屬不能成立，仍非有積極証據足以証明其犯罪行為，不得遽為有罪之認定；且所
    謂認定犯罪事實之證據，係指足以認定被告確有犯罪行為之積極證據而言，而認
    定犯罪事實所憑之證據，雖不以直接證據為限，間接證據亦包括在內，然而無論
    直接或間接證據，其為訴訟上之證明，須於通常一般人均不致有所懷疑，而得確
    信其為真實之程度，始得據之為有罪之認定。經查，公訴人認被告犯有前揭罪嫌
    ，無非係以被告於本件事發後旋即補足配售肥料之款項，苟非被告自知該配售肥
    料之款項係其所侵占，豈有在其業務已移交他人後，仍由其補足之理乙節，為其
    論據。惟查：證人李石泉於原審證稱：伊於八十一年至八十三年擔任肥料倉管員
    ，每天點一次，當天就補，補了十包以上，是做二年，大部分補一包、二包之金
    額，肥料不會多，只會少，農忙時農民來就自己搬，一不注意會短少等語（見一
    審卷第五三頁）；另自八十五年四月二十二日與被告交接管理肥料倉庫之證人丁○○亦證稱：「（問：你之前有否聽說辦這業務要貼錢？）辦二年，貼了三、四
    十包錢」（見一審卷第四七頁），「（問：倉庫的肥料會有短少之情形？）會。
    因賣肥料的只有一人，而來買肥料的農民很多，所以一次會短少十幾包，這時候
    ，管理人只好自己賠錢」（見本院更一審卷第二○頁背面），「（問：你曾說辦
    該職務時，經常有墊款之情形？）是客人來買時，因人很多，有時候會搬錯，或
    找錢找錯，所以會賠錢，有時會少幾包」（見本院更三審卷第四二頁），足見負
    責學甲農會肥料管理業務之人員時有因肥料短少而須自己賠錢之情形發生。而證
    人丁○○於調查局訊問時證稱：「我於八十五年四月二十二日接辦肥料業務後，
    因為適值農閒期，農民購買肥料數量不多，故八十五年十月六日倉庫所存放的複
    合一號肥料均是八十四年間乙○○管理肥料期間所進貨及堆放的」，證人即學甲
    農會肥料供銷部人員丙○○亦證稱「（中洲倉庫自丁○○接任後，肥料有無進出
    過？）中洲有二個倉庫，而本案這個倉庫恰好從未動用過」等語（見本院更一審
    卷第二一頁），是被告辯稱：因為上級說伊移交後中洲倉庫均未進出貨，要伊負
    責，伊才自己出錢賠償短少肥料之價額等語，並非無據，則單憑被告於本案事發
    後旋即補足配售肥料款項乙節，即遽以認定被告確有侵占肥料或賣得款項之行為
    ，尚嫌速斷。
四、次按訊問被告，除有急迫情況且經記明筆錄者外，應全程連續錄音；必要時，並
    應全程錄影。又筆錄內所載之被告陳述與錄音或錄影之內容不符者，除有急迫情
    況且經記明筆錄而未錄音、錄影之情形外，其不符之部分，不得作為證據；上開
    規定於司法警察官或司法警察詢問犯罪嫌疑人時準用之；此為八十七年一月二十
    一日增訂之刑事訴訟法第一百條之一第一項、第二項、第一百條之二所明定；審
    理事實之法院遇有被告抗辯其未有如訊問筆錄所載之陳述時，即應調取該訊問過
    程錄影帶加以勘驗，以判斷該筆錄所載被告之陳述得否作為證據。本案法務部調
    查局台南縣調查站於八十六年四月一日詢問被告之調查筆錄中固記載：「（問：
    前述短少之複合一號肥料款，是否是你花用掉？）部分是我花用掉的，但有部分
    是因為管理疏忽所造成之短少虧空」，惟被告於偵審中一再堅稱伊並未說過「部
    分是我花用掉的」等語，經本院前審就台南縣調查站提出之偵訊錄影帶當庭勘驗
    結果：於八十六年四月一日十時四十四分，被告曾稱：「困難時會轉一下」（台
    語）（見本院上更二卷第四四頁），與調查站所為之筆錄內容（部分是我花用掉
    ，部分是因為管理疏忽）並不相符，且對照調查站之筆錄前後文，被告先提及短
    少之肥料款項係由伊弟弟陳誌鴻借給伊，由伊向供銷部補足款項等語，則被告辯
    稱伊嗣後所稱「困難時會轉一下」，係指伊與陳誌鴻間金錢往來之答覆，非無可
    能，是上開勘驗筆錄之記載既與錄影帶之內容不符，依上開刑事訴訟法及刑事訴
    訟法施行法第二條程序從新原則之規定，該記載不符之部分，自不得作為證據。
五、再查本案發生經過為台南縣學甲鎮某雜糧代耕中心負責人陳竹墨於八十五年十月
    六日帶同司機李朝陽駕駛拼裝三輪車前往學甲鎮農會供銷部購買「複合一號」肥
    料二百包，適逢該農會舉辦自強活動外出旅遊，承辦人丁○○請假，由謝永重代
    理，因供銷部直屬倉庫缺貨，乃由謝永重持鑰匙至該會供銷部所屬「中洲倉庫」
    提領交貨，惟經開倉後，發現「複合一號」肥料堆放處裡面是中空的，翌日謝永
    重即向供銷部主任陳棖根報告，陳棖根即指派管理員丁○○會同前任管理員乙○○清點實際庫存數量，並與該部主管肥料之專員丙○○核對肥料帳冊，發現確實
    短少七十一包『複合一號』肥料，因證人丁○○、丙○○均陳稱自被告移交中洲
    倉庫予證人丁○○後，該倉庫尚未有肥料進出，而認上開肥料遭架空堆置應係被
    告侵占肥料或肥料款項後刻意所為。惟上開肥料中空短少之情形，據證人丁○○
    證稱：「是在肥料堆十幾排後面，約在整個肥料堆的中間，在中空的前面有十幾
    排，每排高度有十五包，所以中空不易發現，必須把前面十幾排搬開才能發現，
    其他三面都是牆壁，不能出入」等語（見本院更二審卷第六五頁背面），證人謝
    永重證稱：「一般肥料是十五包一疊，或十二包一疊，緊連堆放著，中空的情形
    是在間隔的兩邊架上木板或鋼板，其下是空的，其上再堆置肥料，故中空的位置
    是在下面，空的地方約有二至三包，或三至四包不等，且是分佈在各疊的肥料之
    間，而不是集中在一個位置」等語（見本院更二審卷第八○頁），並有證人丁○○所繪製之肥料短少位置圖及示範肥料堆放中空情形之照片在卷可稽（見本院更
    二審卷第六八及八二頁）。另證人丙○○證稱：中洲倉庫於被告任職期間有數次
    進肥料，惟資料並未全部保存，僅找出曾於八十五年四月一日進六百二十五包，
    四月二日二張進貨各五百包各二十噸等語（見本院更一審卷第三十一頁及證物袋
    內之肥料交接單），可見上開倉庫每次肥料進貨數量均在數百包以上，而每包肥
    料重達四十公斤之情，業據證人丁○○證述明確（見本院更三審卷第四一頁），
    則被告陳稱：進貨之肥料係請載貨之工人幫伊排放等語（見一審卷第二○頁），
    應屬實情。是倘若上開中空處減少之肥料均為被告所侵占者，則被告須於進貨完
    成之後，在堆滿肥料之倉庫中先將前面十幾排之肥料搬開，再將上層至少三十包
    合計重達一千二百公斤之肥料移開後，搬走下層之肥料二至四包予以侵占，復架
    上木板或鋼板後，重新堆上三十包肥料以為掩飾，且因為每個中空處僅減少二至
    四包肥料，則被告至少要在十七處以上重複以上之行為，按之經驗法則，被告是
    否能夠以一人之力完成，誠屬可疑。且被告辯稱：中洲倉庫都是兩個人在管理，
    不是一個人在管等語，為證人丁○○所確認（見本院更二審卷第六六頁背面），
    則被告多次趁隙從事上開工程浩大之侵占行為均從未被人發現，亦與常理有違。
    此外，「複合一號」肥料一包重達四十多公斤，價值僅二百五十七元，用途只限
    於農耕，銷贓管道有限，被告復為肥料管理人員，其將肥料侵占入己，極易為人
    發現，其是否有侵占肥料之犯罪動機，亦有疑問。證人丁○○雖於調查站中證稱
    ：被告平素好賭博，生活不正常，並積欠多筆賭債，過去於供銷部服務期間常有
    人上門追討賭債等語，惟其亦證稱：伊只是聽同事說的，伊並無看到等語（見本
    院更三審卷第四一頁），則自不能以證人來自傳聞之證詞推斷被告係因積欠賭債
    而犯下本案侵占犯行。
六、又查被告管理肥料倉庫期間，農民至學甲農會承購肥料，須先向證人丙○○付款
    ，取得肥料領用單後，再向被告領肥料，如證人丙○○不在時，始由被告收款並
    交付肥料，嗣後再將所收之肥料款交付證人丙○○作帳等情，業經證人丁○○、
    丙○○證述明確（見原審卷第五四頁背面、本院更二審卷第六四頁），是被告原
    則上並不經手肥料款，僅偶而於證人丙○○不在時，始代收肥料款。倘若被告係
    因將收取之肥料款侵占入己後，為掩飾其犯行，始刻意將肥料架空堆置，則其必
    須多次為前述大費周章之搬運堆置行為，卻從未被人發現，實與常情有悖，已如
    前述。另證人丁○○證稱：「（問：中空是怎麼形成的？）不能確定，應是一開
    始放時，即有撐起來」，「也有可能是進肥料的司機、捆工侵占的結果」（見本
    院更三審卷第四○頁、更二審卷第六○頁），證人謝永重亦證稱：「（問：是否
    可能是疊好肥料後，再予拿出去導致中空？）可能是工人沒疊好，因肥料間空間
    不太大，且數量那麼大，在肥料疊好後，實不可能再動手讓其中空，應是疊放時
    即如此中空」等語，是上開肥料被架空堆置究係被告或係進肥料之司機、捆工所
    為，實無法確定。再本案學甲農會中洲倉庫中「複合一號」肥料有被架空之情形
    ，係在被告移交該倉庫肥料予證人丁○○後五個多月始為發現，自被告移交後，
    上開倉庫之管理情形如何，並不得而知，且被告辯稱：伊自「學甲鎮農會肥料配
    銷統計表」發現，伊移交後八十五年九月二十日中洲倉庫亦有售出「複合一號」
    肥料等語，亦經證人丙○○於本院審理中所是認，準此，益難以認定上開肥料被
    架空確係被告刻意所為。是上開倉庫中「複合一號」之實際數量縱比帳面上短少
    七十一包，而減少一萬八千二百四十七元之帳款，惟此可能係因被告或證人丁○○管理肥料倉庫之疏失、農民買肥料時多搬了肥料、貨車載運數量不足、搬運工
    人侵占等各種因素所致，實無法證明被告確有侵占肥料款項之行為。
七、末查證人丁○○雖於原審審理中證稱：當時發現肥料短少時，有告訴被告，被告
    有承認他拿了云云，惟被告堅決否認伊有承認有拿過乙情（見本院更三審卷第四
    五頁），衡諸證人丁○○於調查站調查時係證稱：「我發現肥料短少，立即報告
    主任陳棖根，陳棖根馬上要乙○○處理此事，如有虧空，要立刻將短缺的肥料款
    補齊，並交給主辦肥料的丙○○，我也於八十五年十月七日打電話給乙○○，問
    肥料短少之原因，但乙○○僅表示渠會處理好此事，使料帳相符」等語（見調查
    站卷第五頁背面），並未提及被告有明確承認其有侵占肥料或肥料款之行為，且
    證人丁○○係繼被告之後負責管理上開倉庫之人員，其對於短少之肥料亦可能有
    疏失之處，已如前述，是僅憑證人丁○○上開證詞，亦不足以認定被告確有侵占
    之犯行。
八、此外公訴人就被告所犯侵占犯行並未提出其他具體事證以供本院調查，本院盡調
    查之能事且綜合全部卷證資料，對於公訴意旨所指被告涉有貪污治罪條例第四條
    第一項第一款罪嫌，因客觀上尚未達於通常一般人均不致有所懷疑，而得確信其
    犯罪事實之程度，依「罪證有疑，利於被告」之法則，即應作有利於被告之認定
    ，應認被告被訴犯罪不能證明，而應諭知無罪之判決，以示審慎。原審未予詳查
    ，遽予論罪科刑，自有未合，被告上訴否認犯罪指摘原判決不當，非無理由，自
    應由本院撤銷改判，並諭知被告無罪之判決。
據上論結，應依刑事訴訟法第三百六十九條第一項前段、第三百六十四條、第三百零
一條第一項，判決如主文。
本案經檢察官王碧霞到庭執行職務。
中    華    民    國      九十二      年      三  月      二十五    日
                                  臺灣高等法院臺南分院刑事第三庭
                                      審判長法官  黃    崑    宗
                                            法官  林    勝    木
                                            法官  葉    居    正
右正本證明與原本無異。
如不服本判決，應於判決送達後十日內向本院提出上訴狀，其未敘述理由者並應於提
出上訴狀後十日內向本院補提理由書（應附繕本)。
                                      法院書記官  陳    嘉    琍
中    華    民    國      九十二      年      三      月      二十六    日


司法院資訊處製作；財團法人民間司法改革基金會備份。
